【裁判字號】    91,易,1010
【裁判日期】    920509
【裁判案由】    重利
【裁判全文】
臺灣彰化地方法院刑事判決                        九十一年度易字第一一號
    公  訴  人  臺灣彰化地方法院檢察署檢察官
    被      告  乙○○
右列被告因重利案件，經檢察官聲請簡易判決處刑（九十一年度偵字第五三九二號）
，本院彰化簡易庭認不宜以簡易判決處刑，簽移由普通庭依通常程序審理（九十一年
度彰簡字第四二二號），本院判決如左：
        主  文
乙○○共同乘他人急迫貸以金錢，而取得與原本顯不相當之重利為常業，處有期徒刑
陸月，如易科罰金，以佰元折算壹日。扣案之行動電話壹支沒收之。
        事  實
一、乙○○自民國九十一年七月上旬某日起，受僱於以經營地下錢莊為業、真實姓名
    不詳、綽號「阿源」之成年男子，共同基於常業重利之犯意聯絡，為圖牟暴利，
    由綽號「阿源」之成年男子刊登載有「工商急難救助、本人票、公司票、５─１
    ００小額借款、證件即可、誠信保密、0000000許先生」之夾報廣告，以
    招攬需款濟急之不特定客戶，並將上述電話轉接至綽號「阿源」之人所有、提供
    與乙○○使用之0000000000號行動電話，由乙○○以上開行動電話一
    支與因急迫需款而撥打電話前來借款之不特定人約定地點洽談借款事宜，其利息
    計算方式為每借款新臺幣（下同）一萬元，一期即十天之利息為二千五百元，交
    付借款時先預扣第一期之利息，並要求借款人簽發面額為借款本金金額一倍之本
    票及借據各一張（有時須另有保證人同時簽具前開本票及借據），及交付借款人
    、保證人之國民身分證供以質押，而收取與原本顯不相當金額之利息，並共同以
    之為常業（每放款一次，綽號「阿源」之男子即交付一千元與乙○○作為其薪資
    所得）。嗣於九十一年七月十七日下午八時許，適甲○○因急需用錢，遂以前揭
    夾報廣告上所刊登之電話與自稱「許先生」之乙○○聯繫後，雙方約定在彰化縣
    彰化市火車站附近之金石堂書局前見面，綽號「阿源」之男子遂駕車搭載乙○○
    前往上開金石堂書局前與甲○○（另有其友人丙○○陪同前往）會合，並將甲○○、丙○○以上揭車輛轉載往彰化縣彰化市○○路○段五二五號前，由乙○○與
    甲○○談妥借款一萬五千元（交付借款時先預扣一期即十天之利息三千七百五十
    元，實際上僅交付一萬一千二百五十元），另須由甲○○、保證人丙○○共同簽
    發面額三萬元之本票一張供以擔保，並由甲○○、丙○○交付渠二人之國民身分
    證各一枚（甲○○交付之國民身分證一枚，於借款翌日因甲○○向乙○○表示須
    持以申辦行動電話門號，已由乙○○歸還）質押及簽寫借據一張（前開借據一張
    未扣案，已遭撕毀）交付與乙○○，甲○○並於九十一年七月二十六日，在彰化
    縣彰化市○○路郵局前，交付第二期之利息三千七百元（因甲○○當時身上僅有
    三千七百元，該期所餘未付之五十元利息經乙○○同意於下期利息併同支付）。
    後因甲○○無力續繳付前揭借款之重利，且不堪乙○○數度來電催討利息，經報
    警處理後，於九十一年八月十日上午十一時三十分許，以繳付利息為名，與乙○○約定在彰化縣彰化市○○路、和平路口見面之際，乙○○乃為埋伏警員當場查
    獲，並自其身上起出丙○○之國民身分證一枚（已由警方交由丙○○領回）、前
    開甲○○、丙○○共同簽發之本票一張及綽號「阿源」之成年男子所有、供以經
    營重利放款所用之前揭行動電話一支扣案。
二、案經彰化縣警察局彰化分局報請臺灣彰化地方法院檢察署檢察官偵查後聲請簡易
    判決處刑，經本院改依通常程序審判。
        理  由
一、訊據被告乙○○對於右揭事實坦承不諱，又被告受僱於以經營地下錢莊為業、真
    實姓名不詳、綽號「阿源」之成年男子，以從事重利放貸為其業務，並刊登載有
    「工商急難救助、本人票、公司票、５─１００小額借款、證件即可、誠信保密
    、0000000許先生」之夾報廣告，以招攬需款濟急之不特定客戶，被告每
    放貸一次即可領得一千元之薪資，足見被告與綽號「阿源」之男子，均係以重利
    放貸為業而恃以為生，堪以認定。此外，復有被害人甲○○、證人丙○○二人分
    別於警訊及本院訊問時之指述、證述，被害人甲○○所有、提供與警方之夾報廣
    告、贓物認領保管單各一份及照片二幀在卷可稽，並有甲○○、丙○○共同簽發
    之本票一張及綽號「阿源」之成年男子所有、供以經營重利放款所用之行動電話
    一支扣案可資佐證，本件事證明確，被告前開犯行洵堪認定。
二、核被告所為，係犯刑法第三百四十五條之常業重利罪（被告所犯係屬常業重利罪
    ，已詳述如前，公訴人認被告係犯刑法第三百四十四條之重利罪，容有未洽，起
    訴法條應予變更）。又被告與真實姓名不詳、綽號「阿源」之成年男子二人間，
    有犯意聯絡與行為分擔，應論以共同正犯。爰審酌被告之素行、犯罪之動機、目
    的係為圖牟一己之厚利、乘他人急迫而取得與原本顯不相當重利，並以之為常業
    ，惟其以重利放款為業之期間非長之犯罪手段、對社會金融及前來借款之甲○○
    及保證人葉靜怡等人所生之損害及犯罪後之態度等一切情狀，量處如主文所示之
    刑，並諭知易科罰金之折算標準，以示懲儆。
三、扣案之行動電話一支，係共犯即綽號「阿源」之成年男子所有、提供與被告用以
    與借款人聯繫所用之物一節，業據被告供明在卷，為與被告共犯本案之綽號「阿
    源」之男子所有、供以犯本案所用之物，爰依刑法第三十八條第一項第二款之規
    定宣告沒收之。至扣案之本票一張，雖係被告與綽號「阿源」之男子因本件犯罪
    所取得之物，惟前開本票一張既係供以擔保被害人甲○○所借一萬五千元借款債
    權之用，是被告及綽號「阿源」之男子就借款之本金及合法之法定利息部分，對
    借款人甲○○及保證人丙○○仍有請求權，爰不予宣告沒收，附予敘明。
據上論斷，應依刑事訴訟法第四百五十二條、第二百九十九條第一項前段、第三百條
，刑法第二十八條、第三百四十五條、第四十一條第一項前段、第三十八條第一項第
二款，罰金罰鍰提高標準條例第一條前段、第二條，判決如主文。
本案經檢察官楊忠城到庭執行職務
中      華      民      國      九十二      年      五      月    九    日
                                臺灣彰化地方法院刑事第三庭
                                  法      官  李  雅  俐
右正本證明與原本無異。
如不服本判決，應於判決送達後十日內，向本院提出上訴狀（須附繕本）。
告訴人或被害人對於判決如有不服具備理由請求檢察官上訴者，其上訴期間之計算係
以檢察官收受判決正本之日期為準。
                                  法院書記官  陳  佳  宏
中      華      民      國      九十二      年      五      月  十五    日
附錄本案論罪科刑法條：
刑法第三百四十五條
以犯前條之罪為常業者，處五年以下有期徒刑，得併科三千元以下罰金。


司法院資訊處製作；財團法人民間司法改革基金會備份。
